臺灣雲林地方法院民事判決
110年度六簡字第117號
原      告  中國信託商業銀行股份有限公司


法定代理人  利明献  


訴訟代理人  蔡興諺  

            王三仁  
被      告  沈錦文  
            黃碧霞  

            黃碧月  
            江香    
            李軍畿  
            李雅婷  

            李雅靜  
            黃秉丞  

            黃承睿  
上列當事人間代位請求分割遺產事件，於民國110 年8 月5日言
詞辯論終結，本院判決如下：
    主  文
被代位人黃福興及被告沈錦文、黃碧霞、黃碧月、江香、李軍畿
、李雅婷、李雅靜、黃秉丞、黃承睿應就被繼承人黃順正所遺如
附表一所示之遺產准予分割，並按如附表二所示之應繼分比例分
割為分別共有。
訴訟費用由兩造按附表二所示之比例負擔。
    事實及理由
壹、程序方面：
一、按訴狀送達後，原告不得將原訴變更或追加他訴，但請求之
    基礎事實同一、擴張或減縮應受判決事項之聲明者，不在此
    限；上開規定於簡易訴訟程序適用之，民事訴訟法第255 條
    第1 項第2 款、第3 款、第436 第2 項分別定有明文。本件
    原告起訴時，訴之聲明原為：㈠被告黃福興等人間應就被繼
    承人黃順正所遺留之遺產，予以裁判分割；㈡訴訟費用由被
    告黃福興等按應繼分比例負擔。嗣於本院民國（下同）110 
    年2 月5 日言詞辯論期日更正聲明為：㈠受告知人黃福興及
    被告就被繼承人黃順正所遺如附表一所示之遺產，准予依附
    表二之應繼分比例分割為分別共有；㈡訴訟費用由被告等按
    附表二應繼分比例負擔（見本院卷第47 頁）。另原告於110
    年4月1日具狀表示上開遺產，其中雲林縣○○鎮○○段000地號
    土地、同段1000地號土地業經本院執行處拍賣完畢，故追加
    該分配金額為本件訴訟標的等語（見本院卷第194 頁），經
    核其變更聲明，核與前揭規定相符，應予准許。
二、次按原告於判決確定前，得撤回訴之全部或一部，但被告已
    為本案之言詞辯論者，應得其同意，民事訴訟法第262條第1
    項定有明文。又請求分割遺產之訴，訴訟標的對於全體繼承
    人必須合一確定，屬固有必要共同訴訟，原應由同意分割之
    繼承人起訴，並以反對分割之其他繼承人全體為共同被告，
    當事人適格始無欠缺；惟債權人基於民法第242條規定，代
    位行使債務人之權利，自無再以被代位人（即債務人）為共
    同被告之餘地（臺灣高等法院暨所屬法院107年法律座談會
    民事類提案第12號研討結果參照）。本件原告代位其債務人
    黃福興請求分割遺產，原將被代位人黃福興列為共同被告，
    嗣於黃福興為本案之言詞辯論前，撤回對黃福興之起訴，揆
    諸上開說明，核無不合，當事人適格亦無欠缺，先予敘明。
三、本件被告經合法通知，均無正當理由未於最後言詞辯論期日
  　到場，核無民事訴訟法第386 條各款所列情形，爰依原告之
    聲請，由其一造辯論而為判決。　　
貳、實體方面：　　
一、原告主張：緣被代位人即債務人黃福興對原告負有新台幣（
    下同）21萬9,617 元及利息未償，原告已取得本院101 年度
    司執字第17133 號債權憑證。又附表一所示之遺產（下稱系
    爭遺產）為被繼承人黃順正所有，其死亡後，系爭遺產由被
    代位人黃福興及被告繼承，被代位人黃福興得以行使遺產分
    割請求權方式取得遺產，惟被代位人黃福興怠於行使分割系
    爭遺產之權利，且被代位人黃福興已陷於無資力，原告為保
    全自己之債權，爰依民法第242 條、第1164條規定，代位黃
    福興請求分割系爭遺產等語。並聲明：如主文第1項所示。
二、被告均未於言詞辯論期日到場，亦未提出準備書狀做任何聲
    明或陳述。
三、得心證之理由：
㈠、原告主張之上開事實，業據提出與其所述相符之本院101 年
    度司執字第17133 號債權憑證、系爭遺產之土地登記第一類
    謄本暨異動索引、被繼承人黃順正之除戶戶籍謄本、繼承系
    統表、繼承人之戶籍謄本等件為證，另原告主張雲林縣○○鎮
    ○○段000地號土地、同段1000地號土地經本院執行處拍定，
    並將拍定金額172萬0,223元分配予受告知人黃福興及被告，
    復據本院依職權調閱109年度司執字第12959號執行事件卷宗
    ，查核無訛，而被告均經合法通知未到庭，亦未提出任何書
    狀，自堪信原告之主張為真。
㈡、按債務人怠於行使其權利時，債權人因保全債權，得以自己
    之名義，行使其權利，但專屬於債務人本身者，不在此限，
    民法第242 條定有明文。此項代位權行使之範圍，就同法第
    243 條但書規定旨趣推之，並不以保存行為為限，凡以權利
    之保存或實行為目的之一切審判上或審判外之行為，諸如假
    扣押、假處分、聲請強制執行、實行擔保權、催告、提起訴
    訟等，債權人皆得代位行使；若執行法院已就系爭房地之公
    同共有權利為查封，如債務人有怠於辦理遺產分割之情形，
    尚非不得由債權人代位提起分割遺產訴訟（最高法院69年台
    抗字第240 號判例、99年度台抗字第392 號裁定意旨參照）
    。而請求法院裁判分割遺產之形成權，性質上並非專屬於繼
    承人之權利，故繼承人有怠於行使該形成權時，該繼承人之
    債權人非不得代位行使之。性質上並非專屬於繼承人之權利
    ，故繼承人有怠於行使該形成權時，該繼承人之債權人非不
    得代位行使之。經查，被代位人黃福興欠原告債務未償，且
    經原告執行被代位人黃福興之財產然全未受償，亦有前揭債
    權憑證可參。足認被代位人黃福興之責任財產，實不足以擔
    保其所有債務，已屬無資力。又被代位人黃福興與被告公同
    共有系爭遺產，迄今未能協議分割等事實，業經認定如前。
    從而，原告為滿足其債權，提起本件代位請求分割遺產之訴
    ，即屬有據。
㈢、次按共有物之分割，依共有人協議之方法行之。分割之方法
    不能協議決定，法院得因任何共有人之請求，命為下列之分
    配：一以原物分配於各共有人。但各共有人均受原物之分配
    顯有困難者，得將原物分配於部分共有人。二原物分配顯有
    困難時，得變賣共有物，以價金分配於各共有人；或以原物
    之一部分分配於各共有人，他部分變賣，以價金分配於各共
    有人。民法第824 條第1 項、第2 項定有明文。上開規定，
    於公同共有之分割準用之，民法第830 條第2 項亦有明定。
    次按民法第1164條規定繼承人得隨時請求分割遺產，該條所
    稱之「得隨時請求分割」，依同法第829 條及第830 條第1 
    項規定觀之，自應解為包含請求終止公同共有關係在內，俾
    繼承人之公同共有關係歸於消滅而成為分別共有，始不致與
    同法第829 條所定之旨趣相左，庶不失繼承人得隨時請求分
    割遺產之立法本旨。換言之，終止遺產之公同共有關係，既
    應以分割方式為之，將遺產之公同共有關係終止改為分別共
    有關係，性質上自亦屬分割遺產方法之一（最高法院82年度
    臺上字第748 號、85年度臺上字第1873號、93年度臺上字第
    2609號判決意旨參照）。又共有物分割之方法，固可由法院
    自由裁量，不受共有人主張之拘束，但仍應斟酌當事人之聲
    明、共有物之性質、經濟效用及全體共有人利益等，以為公
    平裁量。本院審酌系爭遺產之性質、經濟效用及被繼承人黃
    順正之全體繼承人依法可得之利益狀況等情，認原告主張如
    附表一所示之遺產，按附表二之應繼分比例，分割為分別共
    有，應屬妥適。
四、綜上所述，原告本於代位分割公同共有遺產之法律關係，請
    求分割被代位人黃福興及被告公同共有之系爭遺產，其請求
    為有理由，爰判決如主文第1 項所示。　　
五、末按因共有物分割、經界或其他性質上類似之事件涉訟，由
    敗訴當事人負擔訴訟費用顯失公平者，法院得酌量情形，命
    勝訴之當事人負擔其一部，民事訴訟法第80條之1 定有明文
    。而各繼承人均得隨時請求分割遺產，且裁判分割遺產乃形
    成訴訟，法院決定遺產分割之方法時，應斟酌何種分割方法
    較能增進共有物之經濟效益，並兼顧全體繼承人之利益，以
    決定適當之分割方法，不受原告聲明之拘束，亦不因何造起
    訴而有不同。又代位分割遺產之訴，係由原告以自己名義主
    張代位權，以保全債權為目的而行使債務人之遺產分割請求
    權，原告與被告之間實屬互蒙其利。是以，原告代位黃福興
    提起本件分割遺產之訴雖有理由，惟本院認關於訴訟費用之
    負擔，以由被繼承人黃順正之全體繼承人各按其法定應繼分
    比例負擔，較屬公允，而原告之債務人即黃福興應分擔部分
    即由原告負擔之，爰諭知訴訟費用之負擔如主文第2項所示
    。
六、訴訟費用負擔之依據：民事訴訟法第80條之1 、第85條第1
    項前段。
中　　華　　民　　國　　110 　年　　8 　　月　　19　　日
                  斗六簡易庭
                                  法  官　陳定國
以上正本證明與原本無異。
如不服本判決，應於送達後20日內，向本院提出上訴狀並表明上
訴理由，如於本判決宣示後送達前提起上訴者，應於判決送達後
20日內補提上訴理由書（須附繕本）。
中　　華　　民　　國　　110 　年　　8 　　月　　19　　日
                                  書記官  黃鷹平
附表一
編號 遺產名稱 權利範圍  １ 雲林縣○○鎮○○段0000地號土地 8分之1（公同共有）  ２ 雲林縣○○鎮○○段0000地號土地 8分之1（公同共有）  ３ 雲林縣○○鎮○○段0000地號土地 8分之1（公同共有）  ４ 雲林縣○○鎮○○段0000地號土地 8分之1（公同共有）  ５ 雲林縣○○鎮○○段0000地號土地 8分之1（公同共有）  ６ 臺灣雲林地方法院109年度司執字第12959號執行事件分配款 172萬0,223元 
附表二　
編號 繼承人姓名 應繼分比例 訴訟費用負擔比例 １ 江香 20分之1 20分之1 ２ 黃福興 20分之1 20分之1 （由原告負擔） ３ 黃秉丞 20分之1 20分之1 ４ 黃承睿 20分之1 20分之1 ５ 沈錦文 5分之1 5分之1 ６ 李軍畿 15分之1 15分之1 ７ 李雅婷 15分之1 15分之1 ８ 李雅靜 15分之1 15分之1 ９ 黃碧霞 5分之1 5分之1  黃碧月 5分之1 5分之1